臺灣宜蘭地方法院刑事判決　　　　　　　100年度易字第661號
公　訴　人　　臺灣宜蘭地方法院檢察署檢察官
被　　　告　　吳美都
上列被告因妨害名譽案件，經檢察官提起公訴（臺灣宜蘭地方法
院檢察署一００年度偵字第三四八一號），本院判決如下：
    主  文
吳美都無罪。
    理  由
一、本件公訴事實詳如起訴書所載（如附件）。
二、按犯罪事實應依證據認定之，無證據不得認定犯罪事實；不
    能證明被告犯罪者，應諭知無罪之判決，刑事訴訟法第一百
    五十四條第二項及第三百零一條第一項，分別定有明文。次
    按認定不利於被告之事實，須依積極證據，苟積極證據不足
    為不利於被告事實之認定時，即應為有利於被告之認定，更
    不必有何有利之證據；又事實之認定，應憑證據，如未能發
    現相當證據，或證據不足以證明，自不能以推測或擬制之方
    法，以為裁判基礎；被告否認犯罪事實所持之辯解，縱屬不
    能成立，仍非有積極證據足以證明其犯罪行為，不能遽為有
    罪之認定。而刑事訴訟法上所謂認定犯罪事實之積極證據，
    係指適合於被告犯罪事實之認定之積極證據而言，雖不以直
    接證據為限，間接證據亦包括在內；然而無論直接或間接證
    據，其為訴訟上之證明，須於通常一般之人均不致有所懷疑
    ，而得確信其為真實之程度者，始得據為有罪之認定，倘其
    證明尚未達到此一程度，而有合理之懷疑存在時，致使無從
    形成有罪之確信，根據「罪證有疑，利於被告」之證據法則
    ，即不得遽為不利被告之認定（最高法院三十年上字第八一
    六號、廿九年上字第三一０五號、卅年上字第一八三一號、
    四十年台上字第八六號及七十六年台上字第四九八六號判例
    意旨參照）。至告訴人之指訴，係以使被告受刑事訴追為目
    的，是以告訴人之指訴為證據方法，除其指訴須無瑕疵，且
    應有查與事實相符之佐證，始得資為判決之基礎，亦經最高
    法院著有五十二年台上字第一三００號及六十一年台上字第
    三０九九號判例可資參照。而所謂無瑕疵，係指被害人所為
    不利被告之陳述，與社會上一般生活經驗或卷存其他客觀事
    實並無矛盾而言；另所謂就其他方面調查認與事實相符，非
    僅以所援用之旁證足以證明被害結果為已足，尤須綜合一切
    積極佐證，除認定被告確為加害人之可能外，在推理上無從
    另為其他合理原因之假設，有一不合於此，即不能以被害人
    之陳述作為論斷之證據。
三、本案經詢被告吳美都固坦認於起訴書所載時地，前往催討告
    訴人陳翎倩之父所積欠款項，並與告訴人有言語衝突，於警
    訊曾坦認僅有說告訴人是變性人，嗣於偵、審除否認有以三
    字經「幹你娘」、「全礁溪都知道妳是變態，欠錢不還」等
    語辱罵詆毀告訴之名譽外，更全然否認曾言及「變性人」一
    語。
四、公訴人以告訴人之指訴及在場証人即告訴人之姐陳玉芳証述
    為據，認被告有為前揭公然侮辱，固非無據。然查，告訴人
    於偵查中指証：當日是被告按電鈴，由民宿客人接對講機，
    被告即告以我們欠錢並一直按電鈴，渠在室內觀看外面有一
    女三男，其姐即先以電話報警，渠二人於警員到場後方外出
    ，被告即出言「幹你娘」、「全礁溪都知道妳是變態，欠錢
    不還」等語辱罵，現場其姐及警員均在場聽聞一情（偵卷第
    一一頁訊問筆錄）。惟在場証人陳玉芳則結証：是民宿客人
    上樓稱有人一直在外按門鈴，並大叫屋主欠錢，其即先打電
    話報警，再外出查看，見有二男性說欠錢不還，其告以不認
    識並請他們離開，警方尚未到場前，告訴人出來，被告亦出
    現對告訴人漫罵「幹你娘」、「妳這個變態，全礁溪的人都
    知道」及說我們欠錢不還，警方到場後，被告仍繼續罵三字
    經，警員亦有聽聞一節（偵卷第一一～一二頁訊問筆錄）。
    就於現場告訴人與証人二姐妹係於警員到場後方開門外出，
    亦或於警員到場前即已開門外出，而遭被告漫罵侮辱，二人
    於偵查中指証不一，已有可議。又現場處理警員松曉成於偵
    查中係結証：其於現場二造雖有爭執，但並未聽聞被告辱罵
    告訴人，是事後製作筆錄時，告訴人指稱有遭辱罵等語（偵
    卷第一七頁訊問筆錄），亦與在場告訴人及証人前開指証不
    符，非無可疑。
五、嗣經本院傳詰証人陳玉芳與告訴人二姐妹，然証人陳玉芳証
    述：「當時是客人告訴我們有二男子按門鈴且大聲叫門，客
    人很害怕不敢開門，我也害怕所以先報警後才下去開門，我
    妹妹陳翎倩人在洗手間，所以我先下去開門，與被告一起來
    的兩個男人很大聲的叫罵，很兇的說要我們還錢，當時被告
    人在旁邊沒有說話，我因為很害怕，便一直打電話叫警察，
    打了五、六通電話，但警察一直沒有來，後來我妹妹出來，
    被告便開始以五字經罵我妹妹，還罵我妹妹是「全礁溪都知
    道的變態、變性人等語，後來警察來了，被告還是繼續對我
    妹妹為五字經的國罵，所以我妹妹要告她，警察便將我們都
    帶到派出所處理。」（本院一００年十一月八日審判筆錄第
    三頁）。而告訴人則結証：「當天晚上是我先出去，我姐姐
    陳玉芳隨後才出去（証人陳玉芳於座位上說：是我先出去的
    ），又改稱）應該是我姐姐先出去，我才出去。當天住宿客
    人晚餐要烤肉，我們將客人烤肉的用品準備好，只留下外傭
    協助客人，我與姐姐在樓上各自房間裡，以免打擾客人的活
    動，被告他們按門鈴，客人去應門，被告他們對著客人說我
    們欠錢要我們還錢，客人不敢開門，先上樓去跟我姐姐講有
    人找，我姐姐再來房間告訴我，我們便一起下去，我們先在
    圍牆看，看到有四個人年輕人在場，他們是開一部車過來的
    ，我姐姐先過去開門，我跟在後面，開門後我們才知道是被
    告在按門鈴，我們一開門，被告就開始叫罵要我們還錢，還
    用三字經罵我們兩人，警察來了以後，她就針對我罵三字經
    ，還罵我是變態、變性人等，污辱我的人格。」（同上筆錄
    第四頁）。是二人對當日在渠經營之民宿按鈴者，告訴人指
    証係被告；証人則結証係另二男子。告訴人稱是民宿客人上
    樓告知，先稱其先出去，其姐才出去，又改稱姐妹二人原均
    在房內，嗣一起下樓，其跟隨在後，由其姐開門，甫一開門
    ，被告即開始以三字經叫罵，警察來後，方罵其為變性人、
    變態等語；然証人則証稱：當日於民宿客人告知有人按鈴大
    聲叫罵，其即先打電話報警，又因其妹在洗手間，故其先下
    樓開門，按鈴二男子仍叫罵要求還錢，被告在一旁未語，至
    告訴人出來後，被告即以五字經及變態、變性人等語罵其妹
    ，警察到場後，被告是續以五字經漫罵等情。是對該日究係
    被告按鈴或另二男子按鈴？二人究係一起外出應門或一人先
    行外出應門？何人先外出應門？先後外出應門係因告訴人在
    洗手間或在房間？被告究係以三字經漫罵亦或以五字經漫罵
    ？罵告訴人『變態』等語，是在警員到場前或到場後？二人
    所証無一相符，更與告訴人前於偵查結証所稱，渠姐妹二人
    係於警員到場後方外出，被告係於警員在場時漫罵侮辱均不
    相符。且告訴人與証人於本院結証警員到場處理時，被告仍
    續為漫罵一節，又為與兩造均無利害關係之警員松曉成結証
    其並未聽聞亦不相符，乃告訴人與証人陳玉芳二姐妹之指証
    上已難遽採。參以，本案因雙方之家庭債務糾紛迭有嫌隙，
    本案告訴人及証人陳玉芳二姐妹所為不利被告且具瑕疵之指
    証，復與在場警員松曉成之証述不符，自無足採。此外，本
    案復查無其他積極証據足証被告有公然出言為前開侮辱，使
    本院達通常一般之人均不致有所懷疑，而得確信其為真實之
    程度，揆諸首揭規定說明，乃事証不足，依「罪証有疑，利
    於被告」之証據法則，自應為被告無罪之諭知。
六、至被告前於警訊坦認曾指稱告訴人為「變性人」，嗣並坦言
    知告訴人曾為變性手術，嗣雖空言否認，自不足採。惟「變
    性人」一詞，僅客觀指曾施行變性手術，變異其原有性別之
    人，為中性用語，要無詆毀或悔辱之意。乃公訴人亦同此認
    定，而未起訴被告出言指告訴人「變性人」一語亦涉公然侮
    辱，附此敘明。
七、據上論斷，應依刑事訴訟法第三百零一條第一項，判決如主
    文。
本案經檢察官張學翰到庭執行職務
中    華    民    國   100    年    11    月    15    日
                  臺灣宜蘭地方法院刑事第三庭
                          法  官  陳玉雲
以上正本證明與原本無異。
如不服本判決應於收受送達後十日內向本院提出上訴書狀，並應
敘述具體理由；其未敘述上訴理由者，應於上訴期間屆滿後二十
日內向本院補提理由書(均須按他造當事人之人數附繕本)「切勿
逕送上級法院」。
                          書記官  李茂榮
中    華    民    國   100    年    11    月    15    日
附錄本案論罪科刑法條：
刑事訴訟法第301條第1項（無罪判決）
不能證明被告犯罪或其行為不罰者應諭知無罪之判決。